臺灣高等法院臺南分院刑事裁定
110年度毒抗字第394號
抗  告  人  臺灣嘉義地方檢察署檢察官
被      告  甲○○

上列抗告人因被告違反毒品危害防制條例聲請觀察勒戒案件，不
服臺灣嘉義地方法院中華民國110年4月30日裁定(110年度毒聲字
第180號)，提起抗告，本院裁定如下：
    主  文
原裁定撤銷，發回臺灣嘉義地方法院。
    理  由
一、原裁定意旨略以：
　㈠被告甲○○於民國（下同）109年9月1日下午4時許，在○○市○○
    路旁之公園內，施用甲基安非他命1次之事實，業據被告自
    白在卷，並有卷附南投縣政府警察局南投分局毒品案件委託
    鑑驗尿液代號與真實姓名對照表、委託驗毛髮代號與真實姓
    名對照表、中山醫學大學附設醫院檢驗科藥物檢測中心尿液
    檢驗報告、毛髮檢驗結果報告可佐；其施用甲基安非他命之
    犯行，堪以認定。又被告未曾因施用毒品而經法院裁定送觀
    察、勒戒等情，亦有臺灣高等法院被告前案紀錄表可稽。
　㈡參酌最高法院109年度台上字第3826號判決意旨，修正後毒品
    危害防制條例對於施用毒品者之處遇措施，採取多元且以機
    構外處遇為主之「除刑不除罪」刑事政策，機構內之監禁措
    施，屬最後手段，於不願參與社區治療或治療無效者方適用
    之，是法院對於檢察官聲請觀察、勒戒之案件，就其裁量權
    之行使固應予尊重，然如個案中對於檢察官聲請觀察、勒戒
    顯然欠缺最後手段性者，因不符毒品危害防制條例對於施用
    毒品者之前開刑事政策，法院即無從准許。經查：
  １被告本件有何「治療無效果」或「不願參與社區治療」之狀
    況，於檢察官聲請書中並無任何相關之說明；然被告於偵查
    中經檢察事務官訊問「你若經評估適合為命附完成戒癮治療
    之緩起訴個案，檢察官得依刑事訴訟法第253之1及第253之2
    規定為緩起訴處分，你是否同意自費參加戒癮治療」，被告
    答以「同意」等語(毒偵111號卷第9頁反面)，檢察官未就被
    告有何治療無效果之情形加以調查。再經本院函詢聲請人就
    本案聲請觀察勒戒裁量基準為何，檢察官表示「衡量被告並
    無擔負家中經濟、沒有小孩、無須照顧家人、無業等情，認
    被告至勒戒所執行為佳」等語；然被告既於偵查中表示願意
    自費參加戒癮治療，且家中經濟亦由母親及兄長支應，堪認
    被告家庭支持系統尚稱穩固而得以協助被告財務所需，尚難
    僅因被告自陳待業中，即謂其無資力因而不適於為戒癮治療
    之緩起訴處分，而須以監禁之限制人身自由方式進行觀察、
    勒戒，難謂已就對被告有利或不利之事項詳盡調查之責，是
    檢察官聲請被告觀察、勒戒，對於被告本人配合之意願、家
    庭及身心狀況、是否適於戒癮治療等因素，即有未予斟酌而
    逕為對被告較為不利處置之裁量瑕疵。
  ２依聲請意旨所提事證，無從認定被告有何不能或不適於為戒
    癮治療緩起訴處分之情況，且被告就本件犯行已坦承，並無
    消極不配合或否認犯行，而可認為被告將來可能無法自願履
    行緩起訴條件之情況，則以被告於偵查中所表現之態度，是
    否足認其有不願參與社區治療或治療無效之情況，而有採取
    與社會隔離之監禁式處遇措施之必要，即有疑義。
  ３被告未曾因施用毒品案件經執行觀察、勒戒或強制戒治亦未
    曾經檢察官為附戒癮治療命令之緩起訴處分，無從推論戒癮
    治療對被告不生戒除毒癮之效果，是依修法後所建立之毒癮
    者3年為期定期治療模式，本案應重新考量對於被告戒除毒
    癮之最佳處遇模式，本件依檢察官聲請書之記載及所提出之
    裁量標準，無從認為有裁定命被告入勒戒處所執行觀察勒戒
    之必要，檢察官之聲請，難認有理由。
  ㈢綜上，關於施用毒品者之刑事處遇措施，除依毒品危害防制
    條例第23條第2項規定，應由檢察官提起公訴而無裁量權限
    情況外，係採取「觀察、勒戒」與「附命緩起訴」多元方式
    ，且於毒品危害防制條例修正後，對於施用毒品者採取「除
    刑不除罪」之刑事政策，相較於觀察、勒戒屬限制人身自由
    之刑罰替代措施，附命緩起訴處分則屬以不限制人身自由方
    式，透過施用毒品者自願性、定期性接受醫療機構提供之戒
    癮治療，同時達到維持被告正常社會生活及戒除毒癮之雙重
    目的，對被告權利侵害性而言，附命緩起訴處分顯屬侵害較
    小之手段，則就被告同時符合「觀察、勒戒」及「附命緩起
    訴」之要件時，檢察官何以選擇侵害較大之「觀察、勒戒」
    方式，應就個案中被告有何「治療無效果」或「不願參與社
    區治療」之具體狀況為適當調查並盡說服法院之責，本件依
    檢察官所提之證據及聲請觀察、勒戒之理由，均無法認為被
    告有何應實施觀察、勒戒之必要，爰駁回檢察官之聲請。
二、檢察官抗告意旨略以：　
　㈠毒品危害防制條例第20條第1項規定「犯第10條之罪者，檢察
    官『應』聲請法院裁定...，令被告或少年入勒戒處所觀察、
    勒戒...」，而現行相關規範中，仍無「附命戒瘾治療之緩
    起訴處分」應優先於「觀察、勒戒」，或檢察官依毒品危害
    防制條例第20條第1項提出聲請時，應特別說明何以捨「附
    命戒癮治療之緩起訴處分」理由之強制規定，顯見檢察官認
    被告犯毒品危害防制條例第10條之罪時，仍以向法院聲請觀
    察、勒戒之原則並未改變。檢察官既係「應」依法向法院聲
    請觀察、勒戒，自無需說明不適於為「附命戒癮治療之緩起
    訴處分」之理由，原裁定既認定被告有本件施用第二級毒品
    犯行，又以檢察官未說明不適用上述例外之理由駁回本件聲
    請，誠有裁定違法之違誤。
  ㈡依卷附被告全國刑案資料查註表所示，被告雖未曾因施用毒
    品案件而經觀察、勒戒或經檢察官為「附命戒癮治療之緩起
    訴處分」，但被告有公共危險前科；且被告於本署110年3月
    3日檢察事務官詢問時自承略以：我有吃第三級毒品愷他命
    。家中成員尚有我哥哥、姊姊、媽媽、嫂子，我沒有小孩。
    家裡經濟來源為媽媽、哥哥，我目前待業中等語。而入勒戒
    所勒戒費用總計約新台幣（下同）8,800元，自費到醫院接
    受美沙酮替代療法整個療程約3萬8,000元，舌下錠療法整個
    療程約6萬6,000元，衡量被告並無擔負家中經濟、沒有小孩
    、無需照顧家人、無業等情下，如給予被告緩起訴處分，對
    於被告是否有利，不無疑問，原審片面恣認本件以對被告為
    「附命戒癮治療之緩起訴處分」對被告較為有利，顯然不當
    ，爰提起抗告，請求撤銷原裁定，另為適法之裁定等語。
三、經查：
　㈠被告有檢察官聲請意旨所指之施用第二級毒品犯行，業據被
    告供認在卷，並有前揭相關證據足資佐證，足認被告自白與
    事實相符，其有施用第二級毒品之犯行，堪予認定。又被告
    前未曾因施用毒品案件經送勒戒處所觀察、勒戒，故檢察官
    依被告於110年3月3日檢察事務官詢問時自承：我有吃第三
    級毒品愷他命；家中成員尚有我哥哥、姊姊、媽媽、嫂子，
    我沒有小孩；家裡經濟來源為媽媽、哥哥，我目前待業中等
    語；審酌入勒戒所勒戒費用、自費到醫院接受美沙酮替代療
    法整個療程之費用，被告無擔負家中經濟、沒有小孩、無需
    照顧家人、無業等情，聲請裁定送勒戒處所觀察、勒戒，核
    無不合。
　㈡原審雖參酌最高法院109年度台上字第3826號判決意旨，認機
    構內（即觀察、勒戒處分）之監禁措施，屬最後手段，於不
    願參與社區治療或治療無效者方適用之。是除依毒品危害防
    制條例第23條第2項規定，應由檢察官提起公訴而無裁量權
    限情況外，於毒品危害防制條例修正後，對於施用毒品者採
    取「除刑不除罪」之刑事政策，相較於觀察、勒戒屬限制人
    身自由之刑罰替代措施，附命緩起訴處分則屬以不限制人身
    自由方式，透過施用毒品者自願性、定期性接受醫療機構提
    供之戒癮治療，以同時達到維持被告正常社會生活及戒除毒
    癮之雙重目的，對被告權利侵害性而言，附命緩起訴處分顯
    屬侵害較小之手段。本件被告坦承犯行，且依其於偵查中同
    意自費參加戒癮治療，其家中經濟由母親、兄長支應，可見
    其家庭支持系統尚稱穩固，得以協助被告財務所需；且被告
    未曾因施用毒品案件經執行觀察、勒戒或強制戒治，亦未曾
    經檢察官為附命戒癮治療之緩起訴處分，無從推論戒癮治療
    對被告不生戒除毒癮之效果，是依修法後建立之毒癮者3年
    為期定期治療方式，自應重新考量對被告戒除毒癮之最佳處
    遇方式。本件依檢察官聲請書之記載及所提出之裁量標準，
    無從認為有裁定命被告入勒戒處所執行觀察勒戒之必要等語
    ，固非無見。但查：
　１毒品危害防制條例所規定之觀察、勒戒處分，其立法意旨在
    幫助施用毒品者戒除毒癮，該處分之性質非為懲戒行為人，
    而係為消滅行為人再次施用毒品之危險性，戒除行為人施用
    毒品之身癮及心癮措施；觀察、勒戒係導入一療程觀念，針
    對行為人將來之危險所為預防、矯治措施之保安處分，以達
    教化與治療之目的，可謂刑罰之補充制度，從而毒品危害防
    制條例本身所規定之觀察、勒戒及強制戒治等保安處分，雖
    兼具剝奪自由權利之性質，卻有刑罰不可替代之教化治療作
    用。是該條例規定之觀察、勒戒處分及附命完成戒癮治療之
    緩起訴處分，何者對於施毒者較為有利，端在何種程序可以
    幫助施用毒品之人戒除施用毒品之行為，尚非可由法院逕行
    認定附命完成戒癮治療之緩起訴處分對施用毒品者係較有利
    。此觀以現行毒品危害防制條例第24條規定，檢察官對於「
    初犯」及「3年後再犯」施用毒品案件，如為附命完成戒癮
    治療之緩起訴處分，嗣該緩起訴處分被撤銷確定，檢察官應
    繼續偵查或起訴，是被告若經撤銷緩起訴，仍有經司法追訴
    之風險；反之，如係先向法院聲請觀察、勒戒，並視行為人
    有無繼續施用毒品傾向決定是否接受強制戒治，其於觀察、
    勒戒完畢或強制戒治期滿後，最終均可獲得不起訴處分；再
    以緩起訴期間長達二年，戒癮治療期間則長達一年，治療期
    間被告需經常至地檢署報到採集尿液；則將二者執行期間、
    後續不能完成治療及司法追訴之潛在風險，暨參諸檢察官抗
    告意旨所指，依被告之經濟狀況、比較入勒戒處所執行勒戒
    及自費完成戒癮治療之費用高低等情一併納入考量，能否謂
    附命完成戒癮治療之緩起訴處分必然有利於行為人，尚非全
    無爭議。
　２再觀諸毒品危害防制條例第24條第1項採行「觀察、勒戒」與
    「緩起訴之戒癮治療」並行之雙軌模式，並無「緩起訴之戒
    癮治療」應優先於「觀察、勒戒」之強制規定，是就保障被
    告利益之觀點而言，亦無必要將「緩起訴之戒癮治療」認係
    「觀察、勒戒」之前置處分，檢察官本得依照個案實際情形
    ，裁量決定採行何者為宜。且觀察、勒戒處分之目的既是為
    斷絕施用毒品者之身癮及心癮，依該條例規定屬強制規定，
    除１檢察官依毒品危害防制條例第24條第1項規定，為附命完
    成戒癮治療之緩起訴處分時；２犯第10條之罪者，於犯罪未
    發覺前，自動向行政院衛生署指定之醫療機構請求治療，醫
    療機構依據毒品危害防制條例第21條第1項規定，免將請求
    治療者送法院或檢察機關等情外；其餘就初犯或觀察勒戒、
    強制戒治執行完畢3年後再犯施用毒品罪者，檢察官即應向
    法院聲請裁定令入勒戒處所觀察、勒戒。毒品危害防制條例
    全部條文之規範設計，並無課以檢察官於聲請觀察、勒戒裁
    定前，應訊問被告是否同意觀察、勒戒之規定，亦無從依該
    條例之全部條文而推認「緩起訴之戒癮治療」方式應優先於
    「觀察、勒戒治療方式」，檢察官亦無於聲請書中說明不命
    被告接受戒癮治療理由之義務。
　３另由毒品戒癮治療實施辦法及完成治療認定標準第6條規定：
    「檢察官為緩起訴處分前，應得參加戒癮治療被告之同意，
    並向其說明完成戒癮治療應遵守事項後，指定其前往治療機
    構參加戒癮治療」、「未滿20歲之被告，並應得其法定代理
    人之同意。」，可知受戒癮治療者必須自行前往治療機構接
    受戒癮治療並遵守一定事項，一旦違反，其緩起訴處分即有
    可能遭到撤銷，並由檢察官繼續偵查或起訴。故如檢察官欲
    依毒品危害防制條例第24條規定，以緩起訴方式替代觀察、
    勒戒時，自應詢問行為人是否同意接受戒癮治療，且依修正
    施行之同條例第24條第3項規定，須徵詢醫療機構之意見；
    必要時，並得徵詢其他相關機關（構）之意見。是緩起訴之
    戒癮治療，應屬法律賦予檢察官偵查裁量結果之作為，不得
    認為係施用毒品者所享有之權利，被告亦無聲請檢察官為緩
    起訴處分之權，或因個人或家庭因素而免予執行觀察、勒戒
    。法院原則上應尊重檢察官職權之行使，僅就檢察官之判斷
    有違背法令、事實認定有誤或其他裁量重大明顯瑕疵等事項
    ，予以有限之低密度審查。
　４茲查：
　⒈最高法院109年度台上字第3826號判決意旨雖認「施用毒品者
    具有「病患性犯人」之特質，而多方面之機構外處遇（附命
    緩起訴處分）顯然優於機構內處遇。是在毒品未除罪化前，
    目前之刑事政策，應先落實「除刑不除罪」之各項政策，以
    司法監督施用毒品者機構外之社區戒癮治療為主，機構內之
    戒癮治療為輔，只有不願參與社區治療或治療無效者，始以
    監禁為最後手段」。但該判決意旨係針對修正施行之毒品危
    害防制條例第20條第3項規定之「3年後」再犯該條例第10條
    之罪者，是否僅以被告本次再犯時間，與最近一次觀察、勒
    戒或強制戒治執行完畢釋放後，相距已逾3年即足，不因其
    間是否另犯第10條之罪經起訴、判刑或執行而受影響一節所
    為之論述；雖其理由論及機構內、機構外之治療方式優、缺
    點，但究非係針對初犯經檢察官「聲請觀察、勒戒」之一般
    聲請案件所為之論述，則是否能以此判決意旨適用全部之一
    般聲請案件，並依該判決理由之論述，增加或擴張毒品危害
    防制條例就一般聲請案件所無之要件，即以「機構外之治療
    方式」作為「機構內治療方式」之前置要件，或應優於「機
    構內治療」之處遇，亦非無疑；是最高法院上開判決意旨既
    非針對初犯或觀察、勒戒或強制戒治執行完畢逾3年再犯施
    用毒品案件，被告同時符合「觀察、勒戒」及「附命緩起訴
    」要件之一般聲請案件，應選擇何種治療方式所為之判斷，
    與本件聲請案件，二者起訴事實與聲請事項並非相同，自難
    比附援引擴張適用全部之一般聲請案件。是一般聲請案件應
    選擇何種治療方式，應以何種程序可以幫助施用毒品之人戒
    除毒癮，於檢察官之裁量無怠惰或濫用等瑕疵存在時，宜尊
    重檢察官職權之行使。原審逕以最高法院上開判決之部分論
    述，而認附命緩起訴處分顯屬侵害較小之手段，檢察官選擇
    侵害較大之觀察、勒戒方式，並未就個案中被告有何「治療
    無效果」或「不願參與社區治療」之具體狀況為適當調查並
    盡說明說服法院之責等語，揆之上開說明，尚難憑採。
　⒉又查，被告前無經檢察官起訴、緩起訴或聲請觀察、勒戒之
    紀錄，本為依該條例規定為「觀察、勒戒或強制戒治」或裁
    量為「附命完成戒癮治療之緩起訴處分」之裁量條件；而被
    告是否坦承犯行，其家庭因素如何及其意願，雖可做為檢察
    官裁量「附命完成戒癮治療之緩起訴處分」之依據，但並非
    有拘束檢察官應優先適用該治療方式之效力；況依檢察官抗
    告意旨「附命緩起訴與觀察、勒戒執行費用支付之多寡、被
    告供認之家庭、經濟狀況、其有施用第三級毒品等情，而為
    聲請觀察、勒戒之決定」，可否即謂有裁量怠惰甚或裁量權
    濫用之情事，亦非無疑。原審以被告無任何前科紀錄，前未
    經檢察官為附命戒癮治療之緩起訴處分，且有接受戒癮治療
    之意願，及其坦承犯行、家庭、經濟狀況等情，而認被告是
    否適合接受戒癮治療之緩起訴處分，檢察官未予調查，而有
    裁量瑕疵，顯係將「附命緩起訴處分」做為「觀察、勒戒或
    強制戒治」之前置處分，或逕認「附命緩起訴處分」應優先
    適用，尚有不當。
四、綜上所述，檢察官聲請原審裁定令被告入勒戒處所觀察、勒
    戒，而未對被告為附命完成戒癮治療之緩起訴處分，難認有
    裁量怠惰甚或裁量權濫用等瑕疵，原審駁回檢察官之聲請尚
    有未洽，檢察官抗告意旨指摘原裁定不當，為有理由，應由
    本院將原裁定撤銷，並為保障當事人權益及兼顧其審級利益
    ，爰將本案發回原審更為適當之裁定。
據上論結，應依刑事訴訟法第413條前段，裁定如主文。
中　　華　　民　　國　　110 　年　　6 　　月　　2 　　日
                  刑事第一庭    審判長法  官  楊清安
                                      法  官  蕭于哲
                                      法  官  陳珍如 
以上正本證明與原本無異。
不得再抗告。
　　　　　　　　　　　　　　　　　　　書記官  盧建元
中　　華　　民　　國　　110 　年　　6 　　月　　2 　　日